臺灣彰化地方法院刑事判決　　　　　　　96年度易緝字第24號
公　訴　人　臺灣彰化地方法院檢察署檢察官
被　　　告　乙○○
上列被告因詐欺案件，經檢察官提起公訴（95年度偵字第5113號
），本院判決如下：
    主    文
乙○○幫助意圖為自己不法之所有，以詐術使人將本人之物交付
，處有期徒刑陸月，如易科罰金，以銀元佰元折算壹日。
    事    實
一、乙○○為智識健全之成年人，其雖預見提供金融機構帳戶之
    存摺、金融卡（含密碼）予他人使用，該等帳戶有遭他人利
    用作為詐騙工具之可能，竟仍不違其本意，而基於幫助詐欺
    取財之不確定犯意，於亦具有幫助普通詐欺取財不確定犯意
    之范勝傑（已另行審結），透過在報紙刊登蒐購人頭帳戶分
    類廣告，而與欲出租人頭帳戶、亦具有幫助普通詐欺取財不
    確定犯意之洪雅雯（已另行審結）聯繫、確認交易價格後，
    由乙○○依范勝傑之指示，於民國94 年10月4 日下午1 、2
    時許，在彰化縣北斗鎮螺陽國小前，收取洪雅雯所有之中華
    郵政股份有限公司北斗郵局帳號：00000000000000號帳戶存
    摺、印章、提款卡（含密碼），以半年租金新臺幣（下同）
    5,000 元之代價向洪雅雯租用，且將前開洪雅雯所有之帳戶
    存摺、印章、提款卡（含密碼）交付給真實姓名、年籍均不
    詳之已成年人使用，以此方式幫助上開姓名不詳之成年人實
    施普通詐欺取財犯行，供作幫助詐騙他人時提款、轉帳、匯
    款之用。而前揭真實姓名、年籍不詳之成年人取得乙○○提
    供之上開洪雅雯郵局帳戶存摺、提款卡及印鑑章後，乃基於
    普通詐欺取財之為自己不法所有意圖，施用詐術，於94年10
    月5 日下午2 時10分許，以電話對甲○○佯稱其台新銀行信
    用卡有筆76 ,000 元之消費，需即繳款，以免被訴云云，致
    甲○○陷於錯誤，依指示於同日其後之某時，先自其所有之
    中華郵政股份有限公司之帳號：00000000000000號帳戶內，
    提領96,000元至其夫簡斌廷所有之中華郵政股份有限公司帳
    號：0000000000000 號帳戶內，再由簡斌廷之前開帳戶以無
    存簿存款之方式，將前揭96,000元存入洪雅雯所有之上開郵
    局帳戶。嗣因甲○○發現受騙，報警處理，始循線查獲。
二、案經彰化縣警察局北斗分局報請臺灣彰化地方法院檢察署檢
    察官偵查起訴。
    理    由
一、按被告以外之人於審判外之言詞或書面陳述，除法律有規定
    者外，不得作為證據，刑事訴訟法第159 條第1 項固定有明
    文。惟被告以外之人於審判外之陳述，雖不符第159 條之 1
    至第159 條之4 之規定，而經當事人於審判程序同意作為證
    據，法院審酌該言詞陳述或書面陳述作成時之情況，認為適
    當者，亦得為證據；當事人、代理人或辯護人於法院調查證
    據時，知有第159 條第1 項不得為證據之情形，而未於言詞
    辯論終結前聲明異議者，視為有前項之同意，同法第159 條
    之5 定有明文。查本案於本院準備程序時，被告乙○○就本
    院下列所引被告以外之人於審判外之言詞或書面陳述陳述均
    同意作為證據，且迄至本院審理調查證據時亦未爭執上開證
    據之證據能力，本院審酌該等言詞陳述或書面陳述作成時之
    情況，並無非法取得等不適當之情形，且經本院於審判期日
    依法進行證據之調查、辯論，被告於訴訟上之程序權，已受
    保障，依刑事訴訟法第159 條之5 之規定，自有證據能力。
二、上開事實，業據被告乙○○於警詢、偵訊、本院準備程序及
    審理時供承不諱（見臺灣彰化地方法院檢察署95年偵字第51
    13號卷第29-32 、103 頁，本院96年度易字第123 號卷第90
    頁，96年度易緝字第24號卷第40-43 頁），與證人即同案被
    告洪雅雯於警詢、偵訊中，被害人甲○○於警詢中證述之情
    節亦屬相同（見臺灣彰化地方法院檢察署95年偵字第5113號
    卷第12-25 、76-78 頁），並有指認犯罪嫌疑人紀錄表、查
    詢帳戶最近交易資料、存款明細（儲戶收執聯）、郵政存簿
    儲金立帳申請書等件附卷可稽（見臺灣彰化地方法院檢察署
    95年偵字第5113號卷第27、42-45 頁），足徵被告乙○○出
    於任意性之自白與事實相符，本案事證明確，被告之犯行堪
    以認定，應依法論科。
三、按刑法上之故意，分直接故意（確定故意）與間接故意（不
    確定故意），「行為人對於構成犯罪之事實，明知並有意使
    其發生者」為直接故意，「行為人對於構成犯罪之事實，預
    見其發生而其發生並不違背其本意者」為間接故意。查本件
    被告交付其帳戶存摺等物予某真實姓名年籍不詳之成年人，
    其有容認己有之帳戶存摺等物供該姓名年籍不詳之成年人作
    為詐欺取財犯罪時使用，而有幫助普通詐欺取財之不確定故
    意，甚為灼然，已如前述。次按刑法關於正犯、從犯之區別
    ，本院所採見解，係以其主觀之犯意及客觀之犯行為標準，
    凡以自己犯罪之意思而參與犯罪，無論其所參與者是否犯罪
    構成要件之行為，皆為正犯，其以幫助他人犯罪之意思而參
    與犯罪，其所參與者，苟係犯罪構成要件之行為，亦為正犯
    ，必以幫助他人犯罪之意思而參與犯罪，其所參與者又為犯
    罪構成要件以外之行為，始為從犯（最高法院25年上字第22
    53號判例要旨參照）。本件被告乙○○僅於蒐購人頭帳戶後
    ，提供該帳戶存摺等相關物品，為前開姓名年籍不詳之成年
    人實施詐欺取財犯行提供助力1 次，尚查無被告乙○○有以
    自己實施詐欺取財犯罪並以之為常業之意思，而與上開姓名
    年籍不詳之成年人有詐欺取財犯罪之犯意聯絡，或被告乙○
    ○有直接參與詐欺取財犯罪構成要件行為之分擔情事，是被
    告乙○○僅屬普通詐欺取財罪之幫助犯，而非修正前常業詐
    欺取財罪之共同正犯，公訴人認被告乙○○係涉犯修正前刑
    法第340 條之常業詐欺罪嫌之正犯，容有誤會，惟起訴之基
    本社會事實同一，本院自得變更法條加以裁判，至有關正犯
    變為幫助犯部分，則無庸變更起訴法條（司法院76年10月29
    日(76) 廳刑1 字第1983號函文意旨參照），附此敘明。
四、查刑法於94年2 月2 日修正公布，於被告行為後之95年7 月
    1 日施行。按行為後法律有變更者，適用行為時之法律，但
    行為後之法律有利於行為人者，適用最有利於行為人之法律
    ，現行刑法第2 條第1 項定有明文。此條規定乃與刑法第 1
    條罪刑法定主義契合，而貫徹法律禁止溯及既往原則，係規
    範行為後法律變更所生新舊法律比較適用之準據法，是刑法
    第2 條本身雖經修正，但刑法第2 條既屬適用法律之準據法
    ，本身尚無比較新舊法之問題，應一律適用裁判時之現行刑
    法第2 條規定以決定適用之刑罰法律，先予辨明。又以本次
    刑法修正之比較新舊法，應就罪刑有關之共犯、未遂犯、牽
    連犯、連續犯、結合犯，以及累犯加重、自首減輕暨其他法
    定加減原因（如身分加減）與加減例等一切情形，綜其全部
    罪刑之結果而為比較，最高法院95年5 月23日95年度第8 次
    刑庭會議決議可資參照。茲就本案有關之新舊法比較部分，
    臚列如下：
（一）修正後刑法第33條第5 款規定「罰金：新臺幣1,000 元以
      上，以100 元計算之。」，與修正前刑法第33條第5 款規
      定「罰金：1 元以上。」不同。比較新舊法結果，以舊法
      較有利於行為人，新法並無對被告較為有利之情形，故依
      刑法第2 條第1 項前段規定，本案關於刑法第339 條第 1
      項詐欺取財罪之法定刑罰金部分，自應適用行為時之法律
      即修正前刑法第33條第5 款規定決定其罰金部分之法定刑
      。
（二）刑法第30條關於幫助犯之規定，於95年7 月1 日施行前之
      規定為：「幫助他人犯罪者，為從犯。雖他人不知幫助之
      情者，亦同。從犯之處罰，得按正犯之刑減輕之。」，修
      正施行後之規定則為：「幫助他人實行犯罪行為者，為幫
      助犯。雖他人不知幫助之情者，亦同。幫助犯之處罰，得
      按正犯之刑減輕之。」，揆諸本條之修正理由係為確認幫
      助犯採共犯從屬性說之「限制從屬形式」，並避免「從犯
      」之不同解讀，而將「從犯」修正為「幫助犯」，並明示
      幫助犯之成立，亦以被幫助者著手犯罪之實行，且具備違
      法性為必要，而將條文文字修正為「幫助他人實行犯罪行
      為者，為幫助犯」。被告單純提供帳戶供詐欺取財集團作
      為被害人匯款之使用，既評價為幫助詐欺取財的行為，而
      上開修正亦僅著眼於觀念的釐清，則適用修正後之刑法第
      30 條規定，並無有利於被告的情形。
（三）被告行為後，罰金罰鍰提高標準條例第2 條業已刪除，而
      刑法第41條第1 項前段關於易科罰金之折算標準已由舊法
      之以銀元100 元以上、300 元以下折算1 日，修正為以新
      臺幣1,000 元、2,000 元、3,000 元折算1 日，因屬科刑
      規範事項之變更，其折算標準為裁判時所應諭知，自有就
      新舊法規定比較之必要，經比較新舊法結果，以被告行為
      時之舊法較為有利於被告，本案應適用被告行為時之法律
      即修正前刑法之規定論斷。
（四）綜上被告全部罪刑之結果而為新、舊法比較，揆諸前揭最
      高法院決議及刑法第2 條第1 項所定之「從舊從輕」原則
      ，適用修正後之刑法規定，並非有利於被告，自應適用修
      正前之刑法相關規定。
五、核被告乙○○所為，係犯修正前刑法第30條第1 項前段、刑
    法第339 條第1 項之幫助詐欺取財罪。被告幫助他人犯前開
    罪名，爰依修正前刑法第30條第2 項之規定，按正犯之刑減
    輕之。又刑法第28條之共同正犯係指2 人以上共同實施犯罪
    之行為者而言，幫助他人犯罪，並非實施正犯，在事實上雖
    有2 人以上共同幫助，要應各負幫助責任，仍無適用該條之
    餘地（最高法院72年度臺上字第7115號判決意旨參照），是
    被告乙○○與同案被告范勝傑、洪雅雯雖均有幫助前開真實
    姓名、年籍均不詳之成年人為詐欺取財之犯行，然仍應各負
    幫助之責。爰審酌被告之素行、犯罪動機、目的，及蒐購帳
    戶、並提供予他人使用之手段，造成犯罪偵查困難，幕後犯
    罪人得以逍遙法外，致使此類犯罪手法層出不窮，嚴重危害
    交易秩序與社會治安，對被害人甲○○所生之損害，與被告
    犯罪之次數、犯後自始坦承之態度等一切情狀，量處如主文
    所示之刑，並諭知易科罰金之折算標準，以示懲警。又被告
    乙○○交付予前揭真實姓名、年籍均不詳之成年人之前開同
    案被告洪雅雯所有之存摺、提款卡、印鑑章等物既非被告乙
    ○○所有，且均非違禁物，爰均不另宣告沒收。
六、公訴意旨略以：被告乙○○除上開經本院判決有罪之1 次犯
    行外，另與同案被告范勝傑、數名真實姓名年籍均不詳之成
    年男女共同意圖為自己不法之所有，並基於常業之犯意聯絡
    ，自94年9 月或10月間某日起，在彰化縣員林鎮、鹿港鎮、
    彰化市、北斗鎮、社頭鄉、花壇鄉、秀水鄉、福興鄉及大村
    鄉等地，先由同案被告范勝傑於報紙夾報中刊登蒐購人頭帳
    戶之分類廣告，且負責與販售人頭帳戶之人聯繫，迨確認交
    易價格後，即將購買帳戶用之現金匯入人頭帳戶中，再由被
    告乙○○出面向販售人頭帳戶之人收取人頭帳戶之存摺、印
    章、提款卡及密碼，且將前揭匯入人頭帳戶之金額領出後交
    予販售人頭帳戶之人，並將所蒐購之人頭帳戶交予某客運公
    司轉寄到臺中忠信公司中清排骨站收，以上揭方式獲利多次
    ，因認被告乙○○此部分另涉有修正前刑法第340 條所定之
    常業詐欺罪嫌。然查：
（一）按犯罪事實應依證據認定之，無證據不得認定犯罪事實，
      刑事訴訟法第154 條第2 項定有明文；復按被告之自白，
      不得作為有罪判決之唯一證據，仍應調查其他必要之證據
      ，以察其是否與事實相符，刑事訴訟法第156 條第2 項亦
      有明文。公訴人認被告乙○○涉有此部分之犯行，無非係
      以被告乙○○於警詢、偵訊中之自白為唯一之論據，查被
      告乙○○固於警詢中坦認：其自94年9 、10月間起之2 、
      3 個星期中，經同案被告范勝傑之指示下，共計收取了約
      12 本 人頭帳戶之存摺等物，地點遍及彰化縣員林鎮、鹿
      港鎮、彰化市、北斗鎮、社頭鄉、花壇鄉、秀水鄉、福興
      鄉及大村鄉等地（見臺灣彰化地方法院檢察署95年偵字第
      5113號卷第32頁），並於偵訊中自承：同案被告范勝傑向
      其收購其所有之彰化縣員林鎮三橋郵局帳戶存摺等物（見
      臺灣彰化地方法院檢察署95年偵字第5113號卷第105 、10
      6 頁），即供稱除上開經本院判決有罪之1 次犯行外，尚
      多次出面向販售人頭帳戶之人收取人頭帳戶之存摺、印章
      、提款卡及密碼，且將前揭匯入人頭帳戶之金額領出後交
      予販售人頭帳戶之人，並將所蒐購之人頭帳戶交予某客運
      公司轉寄到臺中忠信公司中清排骨站收，而以上揭方式獲
      利，然除被告乙○○唯一之自白外，並無其他證據足以佐
      認與事實相符，依前開刑事訴訟法所定之證據法則，自難
      逕認被告乙○○除上開經本院判決有罪之1 次犯行外，尚
      多次出面向販售人頭帳戶之人收取人頭帳戶之存摺、印章
      、提款卡及密碼，且將前揭匯入人頭帳戶之金額領出後交
      予販售人頭帳戶之人，並將所蒐購之人頭帳戶交予某客運
      公司轉寄到臺中忠信公司中清排骨站收，而以上揭方式獲
      利。
（二）其次，前揭被告乙○○所述之人頭帳戶，除本件同案被告
      洪雅雯之帳戶外，均並無其他證據足認亦供作為詐欺取財
      之用，故縱使前開公訴人所據之被告乙○○供述屬實，亦
      無從為被告乙○○涉犯修正前刑法所定常業詐欺犯行之認
      定。此外，復查無其他積極之證據足認被告有何此部分修
      正前刑法所定之常業詐欺犯行，佐以前開刑事訴訟法所定
      之證據法則，自難逕認被告乙○○確有此部分修正前刑法
      所定之常業詐欺犯行，惟公訴人認此部分與前開被告乙○
      ○經判決有罪之蒐購同案被告洪雅雯上揭郵局帳戶存摺等
      物，交付與前揭真實姓名、年籍均不詳之成年人犯詐欺取
      財罪1 次之犯行間，具有常業犯之一罪關係，爰不另為無
      罪之諭知，附此敘明。
據上論斷，應依刑事訴訟法第第299 條第1 項前段、第300 條，
刑法第2 條第1 項前段、第30條第1 項前段（修正前）、第2 項
（修正前）、第339 條第1 項、第41條第1 項前段（修正前），
罰金罰鍰提高標準條例第1 條前段、第2 條（修正前），判決如
主文。
本案經檢察官莊佳瑋到庭執行職務。
中　　華　　民　　國　　96　　年　　7 　　月　　12　　日
　        　　刑事第八庭  審判長法  官  李雅俐
                                法  官  唐中興
                                法  官  林秉暉
以上正本證明與原本無異。
如不服本判決，應於判決送達後10日內向本院提出上訴狀（應抄
附繕本）。
告訴人或被害人對於判決如有不服具備理由請求檢察官上訴者，
其上訴期間之計算係以檢察官收受判決正本之日期為準。
中　　華　　民　　國　　96　　年　　7 　　月　　13　　日
                                書記官  梁高賓
附錄本案論罪科刑法條全文：
中華民國刑法第339條
意圖為自己或第三人不法之所有，以詐術使人將本人或第三人之
物交付者，處5 年以下有期徒刑、拘役或科或併科1,000 元以下
罰金。
以前項方法得財產上不法之利益或使第三人得之者，亦同。
前二項之未遂犯罰之。
